最高法院刑事判決　　　　　　　　　 110年度台上字第5099號
上　訴　人　盧文清


上列上訴人因加重詐欺案件，不服臺灣高等法院高雄分院中華民
國110年2月24日第二審判決（109 年度金上訴字第65號，起訴案
號：臺灣橋頭地方檢察署108年度偵字第12787號），提起上訴，
本院判決如下：
    主  文
上訴駁回。
    理  由
一、按刑事訴訟法第377 條規定，上訴於第三審法院，非以判決
    違背法令為理由，不得為之。是提起第三審上訴，應以原判
    決違背法令為理由，係屬法定要件。如果上訴理由書狀並未
    依據卷內訴訟資料，具體指摘原判決不適用何種法則或如何
    適用不當，或所指摘原判決違法情事，顯與法律規定得為第
    三審上訴理由之違法情形，不相適合時，均應認其上訴為違
    背法律上之程式，予以駁回。
二、本件原審審理結果，認定上訴人盧文清有如原判決引用第一
    審判決書事實欄所載加重詐欺、偽造文書、洗錢各犯行明確
    ，因而維持第一審依想像競合犯，從一重論處上訴人犯三人
    以上冒用公務員名義詐欺取財共2 罪刑之判決，駁回上訴人
    在第二審之上訴，已引用第一審判決書及補充詳敘其調查、
    取捨證據之結果及憑以認定各該犯罪事實之心證理由，並就
    上訴人否認犯行之供詞及所辯各語認非可採，予以論述及指
    駁。又本於證據取捨之職權行使，針對：⑴共犯證人孫燕谷
    於第一審審理中翻異前詞，改稱其不認識上訴人，其受本件
    詐欺集團成員指示才於警詢、偵查中指認上訴人為其上手等
    語；⑵共犯證人即少年侯○○（人別資料詳卷）於審理中證
    述本件詐欺集團成員以電話指示其去收取贓款者之聲音與在
    庭上訴人之聲音不同等詞，如何不足為有利上訴人認定之理
    由，均載述明白。
三、被告以外之人於司法警察調查中所為之陳述，與審判中不符
    時，其先前之陳述具有較可信之特別情況，且為證明犯罪事
    實存否所必要者，得為證據，刑事訴訟法第159條之2定有明
    文。從而被告以外之人於警詢所為陳述，雖屬傳聞證據，倘
    法院依法傳喚調查，其審判中之陳述與先前不符者，該警詢
    陳述若具備「可信性」及「必要性」二要件，已足以取代審
    判中經反對詰問之信用性保障，而例外賦予證據能力。又共
    同被告、共同正犯等被告以外之人，在偵查中未經具結之陳
    述，依通常情形，其信用性仍遠高於在警詢所為之陳述，衡
    諸其等於警詢所為之陳述，均無須具結，卻於具有「特信性
    」、「必要性」時，即得為證據，則若謂該偵查中未經具結
    之陳述，一概無證據能力，無異反而不如警詢之陳述，顯然
    失衡。因此，被告以外之人於偵查中未經具結所為之陳述，
    如與警詢陳述同具有「特信性」、「必要性」時，依「舉輕
    以明重」原則，本於刑事訴訟法第159條之2、第159條之3之
    同一法理，例外認為有證據能力，以彌補法律規定之不足，
    俾應實務需要，方符立法本旨。此等未經具結之陳述，並不
    因陳述人已於審判中具結並受被告之詰問，即得謂其於審判
    中之陳述較為相對可信，否則，豈不造成刑事訴訟法第 159
    條之2 毫無適用之餘地，形同具文。卷查，孫燕谷於審判中
    證述其不認識上訴人，其受詐欺集團成員指示才於警詢、偵
    查中指認上訴人為其上手等節，與其於警詢、偵查中指證其
    受上訴人邀約而加入本件詐欺集團，並聽從上訴人指示向共
    犯侯○○取款，再層轉給詐欺集團其他成員等情有所不符，
    原判決引用第一審判決書所載理由，衡酌孫燕谷於警詢、偵
    查中係基於自由意志下所為之陳述，未受外力干擾，較為坦
    然，執為認定其審判外之警詢及偵查中以共同被告身分未經
    具結陳述具有較為可信之情況。另已說明孫燕谷於審判中更
    異前詞之處，無法再取得與其先前相同之陳述內容，而有使
    用其警詢、偵查中陳述之必要，且其於審判中翻異前供，顯
    係迴護上訴人之詞，如何不足採為有利上訴人之認定。按之
    卷內資料，委無不合。上訴意旨執此指摘原判決有判決理由
    不備之違法，自非可取。
四、證據之取捨、證明力之判斷及事實之認定，俱屬事實審法院
    之職權，且法院憑以認定犯罪事實之證據，並不以直接證據
    為限，即綜合各種間接證據，本於推理作用，為其認定犯罪
    事實之基礎，如不違背經驗法則及論理法則，自不能指為違
    法。另同一證人，前後證述情節彼此不能相容，則採信其部
    分證言時，當然排除其他不相容部分之證詞，無非法院取捨
    證據，法理上之當然結果，不待煩言，縱僅說明採用某部分
    證言之理由而未於判決理由內說明捨棄他部分證言，亦於判
    決本旨無何影響，此與判決理由不備、矛盾之違法情形尚有
    未合。原判決綜合共犯證人孫燕谷、侯○○與證人即被害人
    乙○○、甲○○之證詞，卷附監視器錄影畫面翻拍照片、取
    款畫面翻拍照片、偽造公文書照片、上訴人入出境資訊連結
    作業查詢結果、另案臺灣臺南地方法院109年度訴字第490號
    判決書，暨案內其他證據資料，資為論斷上訴人邀約孫燕谷
    加入本件詐欺集團，侯○○（無證據證明上訴人知悉侯○○
    為少年）亦為本件詐欺集團成員，嗣由該詐欺集團之不詳成
    員，實行各該詐欺乙○○、甲○○之行為後，即由上訴人指
    示侯○○前往向乙○○、甲○○收取詐欺款項，再交由孫燕
    谷轉交該詐欺集團之不詳成員等犯罪事實，復就上訴人對本
    件加重詐欺取財各犯行，如何有犯意聯絡及行為分擔，成立
    共同正犯之理由，均已論述綦詳。所為論斷說明，俱有各項
    證據資料在案可稽，既係綜合調查所得之各直接、間接證據
    ，本於事實審採證認事之職權行使及推理作用，予以判斷而
    為認定，並未違背客觀存在之經驗法則、論理法則，亦非僅
    以孫燕谷之供述為論罪唯一依據，尤非單以推測或擬制之方
    法為裁判基礎。即使孫燕谷之供述，或有部分細節事項前後
    不一、甚或矛盾，然因其對基本事實之陳述與真實性無礙，
    原判決本於證據取捨之職權行使，已載認審酌採信其於警詢
    、偵查中部分證詞之依據，縱未敘明捨棄部分不一或枝微末
    節證言之理由，於判決本旨仍無影響，亦無違誤。上訴意旨
    指摘原判決有判決理由不備、不適用法則之違法，並非合法
    之第三審上訴理由。
五、所謂「罪證有疑，利於被告」即罪疑唯輕原則，係指法院依
    法調查證據並於證據評價結束之後，對於被告所犯罪責有無
    、輕重或罪數多寡之間，仍然有疑，尚不足以形成心證之確
    信時，即應為被告有利之認定，作較輕之判斷。原判決既已
    說明依照上揭證據綜合判斷，說明共犯孫燕谷於警詢、偵查
    中之供述足可採信，復敘明侯○○於審理中證述以電話指示
    其去收取贓款者之聲音與在庭上訴人之聲音不同等詞，何以
    不足為有利上訴人認定之理由，已足為上訴人有為本件各該
    加重詐欺犯罪事實之證明，並形成有罪心證之確信，因而為
    上訴人有罪之諭知，其依法所為犯罪事實之認定，並無悖離
    罪疑唯輕原則可言，上訴人執此憑為上訴理由，亦非適法。
六、綜合前旨及其他上訴意旨，無非置原判決所為明白論斷於不
    顧，就原判決已說明事項，徒憑己意而為相異評價，重為事
    實之爭執，或對於事實審法院取捨證據與自由判斷證據證明
    力之職權行使，徒以自己說詞，任意指為違法，或單純為事
    實上枝節性之爭辯，要與法律規定得為第三審上訴理由之違
    法情形，不相適合。本件上訴違背法律上之程式，應予駁回
    。
據上論結，應依刑事訴訟法第395條前段，判決如主文。
中    華    民    國   110    年    9     月    15    日
                  刑事第六庭審判長法  官  許  錦  印  
                                  法  官  朱  瑞  娟  
                                  法  官  劉  興  浪  
                                  法  官  高  玉  舜  
                                  法  官  何  信  慶  
本件正本證明與原本無異
                                  書記官
中    華    民    國   110    年    9     月    22    日